【裁判字號】    94,訴,4036
【裁判日期】    950906
【裁判案由】    農保
【裁判全文】
臺北高等行政法院判決
                                     94年度訴字第04036號
                              .
原      告  乙○○○
            丙○○
            丁○○
            戊○○
            己○○
兼  共  同
訴訟代理人  甲○○
被      告  勞工保險局
代  表  人  庚○○總經理）住.
訴訟代理人  壬○○
            癸○○
            辛○○
上列當事人間因農保事件，原告不服內政部中華民國94年10月28
日台內訴字第0940005671號訴願決定（案號：0000000000），提
起行政訴訟。本院判決如下：
    主  文
原告之訴駁回。
訴訟費用由原告連帶負擔。
    事  實
一、事實概要：
    原告之被繼承人吳子根原以彰化縣二林鎮農會為投保單位，
    於民國（下同）82年6 月8 日參加農民健康保險為被保險人
    。吳子根（93年11月17日死亡）以其因肝癌經中國醫藥大學
    附設醫院於93年8 月24日審定成殘，於同年9 月3 日（被告
    收文日期）檢據申請殘廢給付。案經被告審核該中國醫藥大
    學附設醫院所開具之殘廢診斷書上記載，吳子根因肝癌於93
    年4 月16日初診，至治療終止診斷殘廢日期93年8 月24日，
    治療時間未滿1 年，且仍門診治療中，核與農民健康保險條
    例第36條第2 項規定不符，以93年11月18日保受給字第0936
    0504540 號函（下稱原核定）覆知吳子根，所請殘廢給付不
    予給付。原告甲○○不服，申請審議，經被告審查，以吳子
    根已於93年11月17日死亡，乃以94年1 月11日保受給字第09
    460002820 號函（下稱原處分）註銷原核定，並以吳子根因
    肝癌於93年4 月16日初診，至同年8 月24日診斷殘廢時治療
    時間未滿1 年且仍在門診診療中，所請殘廢給付不予給付。
    原告甲○○不服，向內政部農民健康保險監理委員會申請審
    議，經該會以94年8 月1 日農監審字第11309 號審定書駁回
    。原告仍不服，提起訴願遭決定駁回後，遂提起行政訴訟。
    嗣被保險人吳子根之其餘繼承人即乙○○○、丙○○、丁○
    ○、戊○○、己○○亦追加起訴為原告。
二、兩造聲明：
  (一)原告聲明：
    1.訴願決定、爭議審定及原處分均撤銷。
    2.應命被告作成核付原告新臺幣（下同）34萬元之行政處分
      。
    3.訴訟費用由被告負擔。
  (二)被告聲明：如主文所示。
三、兩造之爭點：
  (一)原告主張：
    1.被保險人吳子根因罹患肝癌，經治療終止後（93年8 月24
      日為治療終止審定殘廢日期），據中國醫藥大學附設醫院
      殘廢診斷書審定成殘，符合農民健康保險條例第36條第1
      項及殘廢給付標準表第45項規定。
    2.就肝癌患者而言，治療後症狀已固定在某種狀態下，維持
      性的治療只是延續生命之必要醫療，再行治療仍無法改善
      其肝臟功能之高度障害，亦無法期待其治療效果，已屬治
      療終止，即符合前開規定，得申請殘廢補助費。且癌症末
      期患者病情極不穩定，易擴散或轉移，醫師亦難以控制使
      其症狀固定，自不能無理要求被保險人症狀固定方能申請
      殘廢給付。故就癌症末期患者言，身體已遺存永久性機能
      障害致症狀無法固定即應表示治療效果已經終止而有殘廢
      之事實，即應依法核付殘廢給付。
    3.所有癌症患者無論其所患病情輕重，於出院後醫師皆會建
      議病患要持續門診追蹤治療（預防癌症擴散或轉移），況
      吳子根為癌症末期患者，故其出院後需門診持續追蹤治療
      並不表示其未治療終止。其於93年8 月24日審定成殘後之
      治療僅係維持生命之必要醫療，非具療效性之治療，其症
      狀已固定於殘廢狀態下，實屬治療終止。且其持續門診追
      蹤至93年11月17日宣告死亡時，殘廢狀況顯無好轉，益證
      其於93年8 月24日至同年11月17日間之追蹤治療僅係維持
      生命之必要醫療，而非具療效性之治療；故吳子根於93年
      8 月24日審定成殘時症狀已固定，且屬治療效果終止，已
      符合農民健康保險條例第36條規定，得申請殘廢給付。
    4.關於人民之權利、義務應以法律定之，中央法規標準法第
      5 條第2 款定有明文。法律雖得授權以命令為補充規定，
      惟授權之目的、範圍及內容須具體明確，且其內容不能牴
      觸母法或對人民之自由權利增加法律所無之限制（司法院
      釋字第367 號解釋理由書參照）。農民健康保險條例並未
      規定需經症狀固定始得申請殘廢給付，被告以農民健康保
      險條例施行細則第62條規範被保險人請領保險給付之權利
      ，並以症狀未固定為由否准被保險人所請殘廢給付，限制
      及剝奪被保險人請領殘廢給付之權利，違反授權明確性原
      則，且顯將有關人民之權利增加法律所未規定之限制，逾
      越母法規定，違反中央法規標準法第5 條、第6 條、第11
      條規定及法律保留原則。
    5.另案被保險人李玉招女、黃玉順、邱萬五、謝俊生（鈞院
      89年度訴字第939 號判決參照）等人診斷殘廢時治療時間
      未滿1 年，被告亦核付殘廢給付，惟拒付吳子根之殘廢給
      付，依憲法第7 條規定，顯失公平及違法。
  (二)被告主張：
    1.據中國醫藥大學附設醫院93年8 月24日出具之殘廢診斷書
      載：「傷病名稱為肝癌，於93年4 月16日初診，住院診療
      期間93年4 月16日至同年5 月3 日，門診診療期間93年5
      月3 日至同年8 月24日共3 次，目前仍門診或復健中，殘
      廢部位為肝，治療終止診斷殘廢日期為93年8 月24日。」
      等語，另案經被告再向中國醫藥大學附設醫院函詢吳子根
      治療情形，據該院函復（95年3 月2 日院管檔字第095030
      0790號函）謂：「患者（即吳子根）肝癌部份於本院未接
      受任何積極治療，因無法手術及侵入性治療，為末期患者
      ，患者病情不可能會改善，只會愈來愈嚴重。」等語。另
      經被告將殘廢診斷書、病歷資料送請特約專科醫師審查：
      「依卷內資料，93年4 月17日因手肘蜂窩組織炎住院時超
      音波檢查發現肝癌，並未因此疾病於他處就醫。93 年8月
      24日診斷成殘後，僅接受保守性症狀治療。」等語，及依
      病歷影本記載，吳子根於93年8 月24日診斷殘廢後，於同
      年10月22日至同年月28日再次住院。按殘廢給付之立法意
      旨係保障被保險人因殘廢後減少或喪失勞動能力，導致收
      入減少之長期生活困境，因強調對被保險人之持續長期照
      顧，與醫療給付著重於填補被保險人因傷病接受治療所增
      加之一時性醫療費用，二者無論在給付功能與期間原則均
      有所不同，故殘廢給付應以被保險人傷病經治療終止症狀
      固定診斷永久殘廢、或慢性傷病經治療1 年以上尚未痊癒
      診斷永不復原，其勞動能力已呈現長期減少之趨勢者為對
      象，非被保險人一經住院治療即可領取殘廢給付。查吳子
      根因肝癌於93年4 月16日初診並住院治療，至93年8 月24
      日開具殘廢診斷書時，治療時間僅4 個月餘，且仍在門診
      治療中，難謂其勞動能力已呈現長期減少之趨勢，在法理
      上，當無給予以「長期照顧為目的」殘廢給付之必要，亦
      顯與農民健康保險條例第36條第2 項規定不符，被告自無
      法核給。另依同條例第36條第1 項暨同條例施行細則第62
      條規定所稱「治療終止」需具備3 項要件，即「經治療後
      」、「症狀固定」、「再行治療仍不能期待其治療效果」
      而言，自不得單以「不能期待其治療效果」即視為治療終
      止，而置症狀未固定於不論，況查出具殘廢診斷書時，吳
      子根仍門診治療中，復於93年10月22日至93年10月28日再
      次住院，且旋於93年11月17日死亡，顯其症狀至死亡前尚
      未固定並持續變化中，難謂其治療已終止，且症狀已固定
      ，而可逕以殘廢認定，故亦與農民健康保險條例第36條第
      1 項規定不符，否則一旦罹患傷病即以「再行治療仍不能
      期待其治療效果」為由，申請殘廢給付，易形成「殘」、
      「病」不分，殘廢給付之規定將形成虛設，亦有違殘廢給
      付之立法意旨，被告爰核定所請殘廢給付不予給付，此有
      鈞院90年度訴字第3462號及最高行政法院94年度判字第16
      6 號判決書可資參照。
    2.殘廢給付之審核均由被告本於職權範圍依法認定事實，而
      為不同處置，按各被保險人之身體障害程度不一，產生之
      病灶症狀、殘廢程度及治療情形亦有所不同，且其時空背
      景不同，所提該案或有另案妥適與否問題，不得執為本案
      應准核給殘廢給付之論據。且原告之主張亦經農民健康保
      險監理委員會審定駁回及內政部訴願駁回，足見原處分合
      法並無不當。次查原告已向被告申請吳子根農民健康保險
      喪葬津貼，並由被告於95年3 月21日核付在案，併予敘明
      。
    理  由
一、原告起訴時，被告之代表人為史哲，嗣於訴訟中變更為庚○
    ○，茲據新任代表人具狀聲明承受訴訟，核無不合，應予准
    許。又按「原告訴狀送達後，原告不得將原訴變更或追加他
    訴。但經被告同意，或行政法院認為適當者，不在此限。」
    「有左列情形之一者，訴之變更或追加，應予准許：一、訴
    訟標的對於數人必須合一確定者，追加其原非當事人之人為
    當事人。」行政訴訟法第111 條第1 項、第3 項第1 款定有
    明文。本件於原告甲○○起訴後，被保險人吳子根之其餘繼
    承人即乙○○○、丙○○、丁○○、戊○○、己○○亦追加
    起訴為原告，本院認為適當，應予准許。
二、原告主張：被保險人吳子根因罹患肝癌，於93年8 月24日治
    療終止審定成殘，永不能復原，符合農民健康保險條例第36
    條第1 項及殘廢給付標準表第45項規定。吳子根為癌症末期
    患者，身體已遺存永久性機能障害，其症狀已固定於殘廢狀
    態下，實屬治療終止；其出院後需門診持續追蹤治療並不表
    示其未治療終止，且其持續門診追蹤至93年11 月17 日宣告
    死亡時，殘廢狀況顯無好轉，益證其於93年8 月24日至同年
    11月17日間之追蹤治療僅係維持生命之必要醫療，而非具療
    效性之治療；故吳子根於93年8 月24日審定成殘時症狀已固
    定，且屬治療效果終止，已符合農民健康保險條例第36條規
    定，得申請殘廢給付。農民健康保險條例並未規定需經症狀
    固定始得申請殘廢給付，被告以農民健康保險條例施行細則
    第62條規範被保險人請領保險給付之權利，並以症狀未固定
    為由否准被保險人所請殘廢給付，限制及剝奪被保險人請領
    殘廢給付之權利，違反授權明確性原則，且逾越母法，有違
    法律保留原則，顯屬違法。據此，依行政訴訟法第5 條第2
    項及農民健康保險條例第36條規定，求為判決如聲明所示云
    云。
三、被告則以：本件被保險人吳子根因肝癌經中國醫藥大學附設
    醫院93年8 月24日審定成殘，惟依農民健康保險條例第36條
    第2 項規定，須符合經治療1 年以上尚未痊癒，並經診斷為
    永不能復原者，始得請領殘廢給付。因吳子根於93年4 月16
    日初診至93 年8月24日診斷成殘時，治療時間未滿1 年，難
    謂其勞動能力已呈長期減少之趨勢，依規定自無法發給以「
    長期照顧為目的」之殘廢給付。又吳子根癌病症，依農民健
    康保險條例第36條第1 項、同條例施行細則第62條規定，須
    經治療後，症狀固定，再行治療仍不能期待其治療效果，始
    得請領殘廢給付，吳子根於93年8 月24日診斷成殘，旋於93
    年11月17日死亡，顯其症狀至死亡前尚未固定並持續變化中
    ，難謂其治療已終止，且症狀固定，亦不符合農民健康保險
    條例第36條第1 項請領殘廢給付之要件，被告乃以原處分通
    知原告所請殘廢給付不予給付，並無不合，求為判決駁回原
    告之訴等語。
四、按農民健康保險條例第36條規定：「（第1 項）被保險人因
    遭受傷害或罹患疾病，經治療終止後，如身體遺存障害，適
    合殘廢給付標準表規定之項目，並經保險人自設或特約醫療
    機構診斷為永久殘廢者，得按其當月投保金額，依同表規定
    之殘廢等級及給付標準，1 次請領殘廢補助費。殘廢給付標
    準表如附表。（第2 項）被保險人因遭受傷害或罹患疾病，
    經治療1 年以上尚未痊癒，如身體遺存障害，適合殘廢給付
    標準表規定之項目，並經保險人自設或特約醫療機構診斷為
    永不能復原者，得比照前項規定辦理。」農民健康保險條例
    施行細則第62條規定：「本條例第36條第1 項所稱治療終止
    ，係指被保險人罹患之傷病，經治療後，症狀固定，再行治
    療仍不能期待其治療效果之狀態而言。」係主管機關內政部
    基於農民健康保險條例第50條之授權，為執行農民健康保險
    條例第36條，就「治療終止」所為定義性之規定，經核並未
    違反母法。準此，「治療終止」需具備3 項要件，即「經治
    療後」、「症狀固定」、「再行治療仍不能期待其治療效果
    」而言，自不得單以「不能期待其治療效果」即視為治療終
    止。蓋殘廢給付之立法意旨係保障被保險人因殘廢後減少或
    喪失勞動能力，導致收入減少之長期生活困境，因強調對被
    保險人之持續長期照顧，與醫療給付著重於填補被保險人因
    傷病接受治療所增加之一時性醫療費用，二者無論在給付功
    能與期間原則均有所不同，故殘廢給付應以被保險人傷病經
    治療終止症狀固定診斷永久殘廢、或慢性傷病經治療1 年以
    上尚未痊癒診斷永不復原，其勞動能力已呈現長期減少之趨
    勢為對象。故而如被保險人於遭受傷病後，尚未接受完整之
    治療，即於短期內死亡者，其間被保險人身體所呈現之不穩
    定、惡化中的障害，即使適合農民健康保險殘廢給付標準表
    規定之項目，尚非殘廢補助制度所擬照顧之範圍。否則被保
    險人一旦患傷病即以「再行治療仍不能期待其治療效果」為
    由，申請殘廢給付，易形成「殘」、「病」不分，亦有違「
    殘廢給付」之立法意旨。
五、原告之被繼承人吳子根原以彰化縣二林鎮農會為投保單位，
    於82年6 月8 日參加農民健康保險為被保險人，吳子根以其
    因肝癌經中國醫藥大學附設醫院於93年8 月24日審定成殘，
    於同年9 月3 日檢據申請殘廢給付，嗣93年11月17日因肝癌
    死亡等情，為兩造所不爭，並有農民健康保險殘廢給付申請
    書、中國醫藥大學附設醫院93年8 月24日出具之農民健康保
    險殘廢診斷書、吳子根死亡證明書、戶籍謄本附原處分卷足
    稽，為可確認之事實。
六、本件之爭執，在於被保險人吳子根所罹疾病是否符合農民健
    康保險條例第36條第1 項所稱之治療終止定義？及是否符合
    農民健康保險條例第36條第2 項規定，經治療1 年以上尚未
    痊癒之請領殘廢給付要件？經查：
  (一)中國醫藥大學附設醫院93年8 月24日出具之同日審定成殘之
    農民健康保險殘廢診斷書記載：「傷病名稱：肝癌。於93年
    4 月16日初診，住院診療期間93年4 月16日至同年5 月3 日
    ，門診診療期間93年5 月3 日至同年8 月24日共3 次，目前
    仍門診或復健中。治療經過：病患經檢查發現為肝癌，病患
    接受保守治療。殘廢部位為肝。」經被告再向中國醫藥大學
    附設醫院函詢肝癌治療情形，據附於原處分卷該院95年3 月
    2 日院管檔字第0950300790號函覆：「患者（即吳子根）肝
    癌部分於本院未接受任何積極治療，因無法手術及侵入性治
    療，為末期患者，患者病情不可能會改善，只會愈來愈嚴重
    。」等語，再經被告將原告之農民健康保險殘廢診斷書及於
    該院病歷資料送請特約專科醫師審查，意見為：「依卷內資
    料，93年4 月17日因手肘蜂窩組織炎住院時超音波檢查發現
    肝癌，並未因此疾病於他處就醫。93年8 月24日診斷成殘後
    ，僅接受保守性症狀治療。」等語，有審查意見書附原處分
    卷可稽。復參以被保險人吳子根於該院之病歷資料，其93年
    4 月17日因手肘蜂窩組織炎住院時超音波檢查發現肝癌，之
    前並未因此疾病於他處就醫，是以被保險人吳子根於93 年4
    月17日經確定診斷為肝癌，至93年8 月24日審定成殘時，治
    療期間僅4 個月餘，復於93年10月23日至93年10月28日再次
    住院，旋於93年11月17日因肝癌死亡。本件顯見被保險人因
    上症於「93年8 月24日」之時點，僅接受保守性治療中，無
    法手術及接受完整之療程，並獲得有效控制或緩解，且其病
    情持續惡化，旋於不到3 個月後死亡，自非屬已治療終止或
    症狀固定。而農民健康保險條例第36條第1 項規定之「治療
    終止」定義，依農民健康保險條例施行細則第62條規定係指
    「經治療後」、「症狀固定」、「再行治療仍不能期待其治
    療效果」而言，自不得單以「不能期待其治療效果」即視為
    治療終止。是被保險人之病況於「93年8 月24日」之時點，
    與農民健康保險條例第36條第1 項規定及農民健康保險條例
    施行細則第62條規定尚有未合。關於原告主張：被保險人於
    93年8 月24日審定成殘後之治療屬維持性治療云云。農民健
    康保險條例第36條所規定之「治療」，雖無針對療效性或維
    持性之治療予以區分，惟主管機關內政部已就「治療終止」
    於農民健康保險條例施行細則第62條明定定義，且本件被保
    險人於「93年8 月24日」之時點，非屬已治療終止或症狀固
    定，均業如前述。是原告以被保險人於93年8 月24日審定成
    殘後之治療為「維持性治療」，誤解法令，自不足採取。
  (二)關於一般癌症常見之治療方式，除手術治療外，常輔以化學
    治療或放射治療及藥物控制等多階段治療，時間往往需長達
    1年以上，在此漫長之治療過程中，如因而導致身體某些部
    位之器官機能減退或喪失時，倘在該次整個治療療程結束，
    並經追蹤觀察一定期間後，在醫學上可經醫師診斷屬於遺存
    障害（即殘廢）者，始符合該項要件。因此，農民健康保險
    條例第36條第2 項規定所謂「1 年以上」，並非僅指傷病「
    治療滿1 年尚未痊癒」者而已。被保險人因肝癌，於中國醫
    藥大學附設醫院93年4 月17日初次診斷為肝癌，至93年8 月
    24日診斷成殘時或至93年11月17日死亡之日，期間僅7 個月
    ，是被保險人治療未滿1 年，難謂其勞動能力已呈現長期減
    少之趨勢，在法理上，當無給予以「長期照顧為目的」殘廢
    給付之必要，亦顯與農民健康保險條例第36條第2 項規定，
    需治療1 年以上始得請領殘廢給付之要件不符。
七、至原告主張：李玉招女、黃玉順、邱萬五、謝俊生等人診斷
    殘廢時治療時間未滿1 年，被告亦核付殘廢給付，惟拒付吳
    子根之殘廢給付，依憲法第7 條規定，顯失公平及違法云云
    。按行政程序法第6 條所規定之平等原則，其真義係相同情
    形者，應為相同之對待；不同情形者，應為不同之對待。又
    依農民健康保險條例第36條及農民健康保險條例施行細則第
    62條規定，被保險人得請領殘廢給付者，係以其治療終止後
    ，身體是否遺存殘廢給付標準表所定之障害項目，並以診斷
    成殘日或永不能復原之當日為得請領殘廢給付之日，故被保
    險人是否得請領殘廢給付，應以其治療終止而症狀固定時，
    其障害項目或程度是否符合殘廢給付標準所定之請領標準而
    定。且每一件殘廢給付之個案，因被保險人之傷病症狀、個
    人體質及治療、癒後情形均有差異，致何時治療終止而症狀
    固定，自有所不同。原告未予區辨，徒援引前開不同案例執
    稱原處分違反公平云云，即無足取。
八、綜上所述，原處分否准所請殘廢給付，認事用法，並無違誤
    ，爭議審定及訴願決定，遞予維持，亦無不合，原告訴請如
    聲明所示，為無理由，應予駁回。
據上論結，本件原告之訴為無理由，爰依行政訴訟法第104條，
民事訴訟法第85條第2項前段，判決如主文。
中    華    民    國    95    年     9    月    6     日
                        第一庭審判長法  官  王立杰
                                    法  官  劉錫賢
                                    法  官  胡方新
上為正本係照原本作成。
如不服本判決，應於送達後20日內，向本院提出上訴狀並表明上
訴理由，如於本判決宣示後送達前提起上訴者，應於判決送達後
20日內補提上訴理由書（須按他造人數附繕本）。
中    華    民    國    95    年     9    月    6     日
                                    書記官  陳幸潔


司法院資訊處製作；財團法人民間司法改革基金會備份。
